【裁判字號】    92,台上,126
【裁判日期】    920117
【裁判案由】    返還價金
【裁判全文】
最高法院民事判決                                九十二年度台上字第一二六號
    上  訴  人  乙○○
    訴訟代理人  邱六郎律師
    被 上訴 人  甲○○
右當事人間請求返還價金事件，上訴人對於中華民國九十年五月二十二日台灣高等法
院第二審判決（九十年度上更(二)字第一七號），提起上訴，本院判決如左：
    主  文
上訴駁回。
第三審訴訟費用，由上訴人負擔。
    理  由
本件被上訴人主張：伊於民國八十二年十一月二十七日向訴外人陳東明購買坐落基隆
市安樂區○○○段外寮小段五八○｜二七號等十二筆土地上興建之「庭園世家」編號
Ａ八棟之房屋及其基地所有權應有部分（下稱系爭房地），已給付價金新台幣（下同
）一百四十二萬元。上訴人於八十四年七月二十七日與被上訴人簽訂協議書，承擔陳
東明所負出賣人之義務後，竟於八十五年五月八日無故通知伊解除買賣契約，並於八
十五年七月十五日將系爭房地售與他人，致給付不能，伊自得解除買賣契約，請求上
訴人返還價金；倘認上訴人解除買賣契約為合法，上訴人沒收伊已付之價金充作違約
金，顯屬過高，應以已付價金十分之三計算違約金為合理，超過部分，上訴人應依不
當得利之規定，返還與伊等情，爰先位求為命上訴人給付一百四十二萬元及自八十六
年三月五日起加付法定遲延利息之判決；備位聲明求為命上訴人給付一百萬元及自八
十六年二月十八日起加付法定遲延利息之判決（被上訴人先位之訴逾上開請求部分，
已經第一審為其敗訴之判決，未據其聲明不服）。
上訴人則以：伊先後於八十四年九月十六日、八十五年三月十九日催告被上訴人依協
議書之約定給付自備款五十四萬元及協助辦理銀行貸款，被上訴人拒不給付，伊已於
八十五年五月八日向被上訴人表示解除買賣契約，並依約沒收被上訴人已給付之價金
充作違約金，被上訴人此後始為解除該買賣契約，不生解除契約之效力等語，資為抗
辯。
原審以：被上訴人於八十二年十一月二十七日向陳東明購買系爭房地，已給付價金一
百四十二萬元，上訴人於八十四年七月二十七日與被上訴人簽訂協議書，承擔陳東明
所負出賣人之義務之事實，為兩造所不爭，並有房屋、土地預定買賣合約書、協議書
為證，堪信為真實。玆被上訴人主張：上訴人無故通知伊解除買賣契約，並於八十五
年七月十五日將系爭房地出售與他人，致給付不能，伊自得解除買賣契約云云，為上
訴人所否認，兩造情詞各執，經查：上訴人固曾於八十四年九月十六日催告被上訴人
繳付自備款四十五萬元及辦理銀行貸款三百七十九萬元之撥款手續，惟因上訴人於八
十五年一月四日提供系爭房地為擔保，設定本金最高限額四百二十萬元抵押權與台灣
土地銀行，約定存續期間自八十四年十二月二十一日至一百三十四年十二月二十日，
債務人為上訴人（抵押權所擔保範圍，僅及於上訴人在存續期間內與台灣土地銀行間
所發生之債權，抵押權人即台灣土地銀行在約定限額範圍內，對於系爭房地享有抵押
權，並非擔保被上訴人與該銀行間購屋貸款），而系爭房地負擔物之擔保，於未塗銷
抵押權登記前，上訴人主張被上訴人未繳付自備款及辦理銀行貸款，據以解除買賣契
約，自與其承擔出賣人擔保義務有違，且其行使債權亦與誠信原則有違。再參以系爭
房屋預定買賣合約書於第十條約定：「乙方（出賣人）保證本房屋產權清楚，絕無一
屋數賣……等情事」，並於系爭土地預定買賣合約書第六條約定：「乙方保證出售土
地之產權，絕無來歷不明或與他人有糾葛情事，……」，以及陳東明、陳金棠父子因
興建「庭園世家」房屋預售，於八十四年間經其他承購戶自訴其等涉及詐欺罪責正在
審理中（陳東明、陳金棠已經刑事法院各判處有期徒刑六月確定），則被上訴人於收
受上訴人八十四年九月十六日第一次催告函後，於八十四年九月二十日以存證信函致
上訴人略稱：「依買賣契約及協議書精神，有同時履行抗辯之權利」云云，應已對上
訴人主張同時履行抗辯。又被上訴人在收受上訴人八十五年三月十九日第二次催告函
後之八十五年三月二十七日亦以存證信函致上訴人略稱：「系爭房屋建築遲延、建築
訴訟……等諸多不可歸責於甲○○；催告內容與事實不符」云云，係被上訴人延續上
開八十四年九月二十日存證信函之意旨，對上訴人主張同時履行抗辯，被上訴人自不
負遲延給付責任。是上訴人於八十五年五月八日以被上訴人遲延給付價金為由，向被
上訴人表示解除系爭買賣契約，並依約沒收被上訴人已付之價金一百四十二萬元充作
違約金，自不合法。上訴人於八十五年五月八日向被上訴人表示解除系爭買賣契約既
不合法，系爭買賣契約仍屬存在，而上訴人又應保證系爭房屋產權清楚，絕無一屋數
賣之情事，已如前述，則上訴人於八十五年七月十五日將系爭房地所有權以買賣為原
因移轉登記與第三人林國添，自屬違約，被上訴人以此為由，於八十六年三月四日向
上訴人表示解除系爭買賣契約，應生解除契約之效力。從而被上訴人本於解除契約後
回復原狀之法律關係，先位請求上訴人返還伊已給付之價金一百四十二萬元及自八十
六年三月五日起加計法定遲延利息，於法有據等詞，因而維持第一審所為上訴人該部
分敗訴之判決，駁回其上訴。按民法第三百四十九條規定：出賣人應擔保第三人就買
賣之標的物，對於買受人不得主張任何權利。所謂不得主張任何權利，例如不得主張
不動產所有權上之地役權、地上權、典權、抵押權，動產所有權上之質權、留置權等
是。又所謂最高限額之抵押權，係指所有人提供抵押物，與債權人訂立在一定金額之
限度內，擔保現在已發生及將來可能發生之債權之抵押權設定契約而言，此種抵押權
所擔保之債權，除訂約時已發生之債權外，即將來發生之債權，在約定限額之範圍內
，亦為抵押權效力所及，雖抵押權存續期間內已發生之債權，因清償或其他事由而減
少或消滅，原訂立之抵押契約依然有效，嗣後在存續期間內陸續發生之債權，債權人
仍得對抵押物行使權利。而買受人有正當理由，恐第三人主張權利，致失其因買賣契
約所得權利之全部或一部者，得拒絕支付價金之全部或一部，為民法第三百六十八條
第一項前段所明定。則原審以系爭房地設定有擔保債務人為上訴人、本金最高限額四
百二十萬元之抵押權，被上訴人對上訴人主張同時履行抗辯，自不負遲延給付責任，
進而為不利於上訴人之論斷，據為其敗訴之判決，經核並無違誤。上訴意旨，猶執前
詞，就原審取捨證據、認定事實及解釋契約之職權行使，指摘原判決為不當，求予廢
棄，非有理由。
據上論結，本件上訴為無理由。依民事訴訟法第四百八十一條、第四百四十九條第一
項、第七十八條，判決如主文。
中      華      民      國    九十二    年      一      月     十七     日
                              最高法院民事第六庭
                                  審判長法官  吳  正  一
                                        法官  鄭  玉  山
                                        法官  黃  義  豐
                                        法官  徐  璧  湖
                                        法官  沈  方  維
      右正本證明與原本無異
                                              書  記  官
中      華      民      國    九十二    年      二      月     十四     日


司法院資訊處製作；財團法人民間司法改革基金會備份。
